【裁判字號】    89,上易,2006
【裁判日期】    891024
【裁判案由】    誹謗
【裁判全文】
臺灣高等法院臺南分院刑事判決               八十九年度上易字第二六號 Ａ
      上  訴  人
      即自訴人    乙  ○  ○
      自訴代理人  丙  ○  ○  律師
      被      告  甲  ○  ○
右上訴人因被告誹謗等案件，不服臺灣臺南地方法院中華民國八十九年十月二十四日
第一審判決（八十九年度自字第二九六號），提起上訴，本院判決如左：
      主      文
上訴駁回。
      理      由
一、本件自訴意旨略以：甲○○於八十八年十二月三十日在臺灣臺南地方法院，公然
    針對自訴人為不實內容之誹謗略以：「自從去年案件，乙○○他在臺南、高雄弄
    來弄去，到處告很多，乙○○他的ＥＱ有問題，講難聽一點，‧‧‧乙○○他訴
    訟的原因，‧‧‧他打這官司『還想要』他這個家庭，這是很可笑的事情。」云
    云，甲○○毀損自訴人名譽且恐嚇威脅拆散自訴人的家庭妻兒。另甲○○於八十
    八年十二月二十二日在臺灣高等法院高雄分院，公然針對自訴人為不實內容之誹
    謗略以：「這些事關鍵在於乙○○他的宗教信仰，他說不能離婚，離婚他不肯，
    乙○○他有去告一件，他為什麼沒有ＥＱ，就讓這案子了結算了，讓他們自己處
    理自己的事」云云，甲○○毀損自訴人名譽且欲逼迫拆散自訴人的家庭，並誣害
    自訴人入罪，損及自訴人權益。另於八十八年間甲○○亦以業務文書狀捏稱乙○
    ○博士完全沒有體會檢察官及法官勸諭和解之好意，足見乙○○醫師處世之ＥＱ
    的確並不高明云云，其以不實之事，登載於業務文書以損害自訴人之名譽，因認
    其涉有刑法第二百十五條一項業務上登載不實；第三百零五條恐嚇危害安全；第
    三百十條第一項誹謗等罪嫌云云。
二、按犯罪事實應依證據認定之，無證據不得推定其犯罪事實；又不能證明被告犯罪
    者，應諭知無罪之判決；刑事訴訟法第一百五十四條、第三百零一條第一項分別
    定有明文。又認定不利於被告之事實，須依積極證據，苟積極證據不足為不利於
    被告事實之認定時，即應為有利於被告之認定，更不必有何有利之證據。再事實
    之認定，應憑證據，如未能發現相當證據，或證據不足以證明，自不能以推測或
    擬制之方法，為裁判基礎。又告訴人之告訴，本以使被告受刑事訴追為目的，故
    其陳述是否與事實相符，自應調查其他證據，以資審認，苟其所為攻擊之詞，尚
    有瑕疵，則在此瑕疵未予究明以前，即不能遽採為斷罪之基礎，此在自訴之情形
    ，亦應為相同之解釋，最高法院三十年上字第八一六號、四十年台上字第八六號
    、五十二年台上字第一三００號、六十一年台上字第三０九九號判例可資參照。
三、自訴人認被告甲○○涉嫌刑法第二百十五條一項業務上登載不實；第三百零五條
    恐嚇危害安全；第三百十條第一項誹謗等罪，無非係以其受蔡佩玲委任告訴自訴
    人傷害案，於法庭上陳述及提出書狀之記載，為其所憑論據。
四、訊之被告甲○○固承認曾指稱自訴人乙○○ＥＱ有問題等語，惟矢口否認有誹謗
    自訴人之犯意，並辯稱：自訴人偶因細故，對其妻即蔡佩玲動輒橫施暴力，拳腳
    交加，每致蔡佩玲之身體傷痕累累，有診斷書五件，住院醫療費用收據二紙為證
    ，而自訴人因傷害罪經法院判處罪刑，亦有判決書附卷可參，是以自訴人乙○○
    與其妻蔡佩玲、內兄蔡永隆、蔡銘富間互為刑事及民事訴訟極多，伊身為蔡佩玲
    、蔡永隆及蔡銘富等人之選任辯護人及告訴代理人，雖然曾經於法庭辯論時曾批
    評自訴人乙○○一方面偽稱要與其妻和好，另一方面卻又對二個內兄興訟，此種
    行為，其ＥＱ有問題，辯護人、代理人依法本得請求調查證據（刑事訴訟法第一
    百六十三條第二項），直接或聲請審判長詰問證人（同法第一百六十六條規定）
    ，辯論證據證明力（同法第一百六十二條規定）或為其他事項辯論，以協助法院
    發現真實，乃詰問權及調查證據請求權、辯論證據證明力權利之合法行使，為依
    法令之行為（刑法第二十一條第一項），本得阻卻違法等語。
五、經查：
  (一)本件被告甲○○為執業律師，於臺灣臺南地方法院八十八年度自字第四五五號被
    告蔡永隆（即自訴人之妻蔡佩玲之兄）所涉妨害名譽案件擔任被告蔡永隆之選任
    辯護人，另於臺灣高等法院高雄分院八十八年度上易字第一五四二號被告即自訴
    人乙○○所涉傷害案件擔任告訴人蔡佩玲（即自訴人之妻）之告訴代理人。被告
    甲○○雖於前揭案件執行其辯護職務時，在其撰擬之辯護意旨狀上或在法庭上進
    行言詞辯論時，固曾為如自訴意旨所述之文字敘述或言詞陳述，質疑本件自訴人
    乙○○一方面偽稱要與其妻和好，另一方面卻又對二位內兄興訟，此種行為，其
    ＥＱ有問題等語。然按情緒商數（ENOTIONAL INTELLIGECEQ UOTIENT）又稱為情
    緒智力，即一般俗稱之ＥＱ，係指個人情緒成熟的程度。據被告庭呈之政治大學
    葉重新教授於一九九九年十月版之『心理學』一書第三十四頁記載：「情緒商數
    又稱為情緒智力，係指個人情緒成熟的程度。情緒成熟圓融的人，具有以下特徵
    ：(1)理性與感性並重(2)具有健全的自我觀念(3)情緒表達與控制得當(4)人際關係良
    好，人脈很廣，廣結善緣(5)能自信、自重與自愛(6)樂觀、進取、積極(7)能與人競
    爭與合作(8)善於與人溝通，尊重他人(9)具有堅強毅力，以及鍥而不捨的精神(10)對
    新奇事物努力去探索。ＥＱ低的人，很容易產生沮喪、退縮、焦慮不安、煩躁、
    悲觀、易怒、猜疑、憂鬱、自暴自棄、喪失人性等特質，最後可能導致失業、犯
    罪、酒癮、自殺、離婚、精神疾病等嚴重的後果。」惟該書中亦提及「情緒所涵
    蓋之層面相當廣泛，同時情緒屬相當主觀之經驗，因此到目前為止，ＥＱ尚難像
    ＩＱ，可以用客觀的方法來衡量」。自訴人前曾因毆打其妻蔡佩玲，經臺灣高雄
    地方法院以八十八年度易字第十四號判決，判處自訴人拘役三十日，嗣經上訴後
    ，臺灣高等法院高雄分院以八十八年度上易字第一五四二號判決，駁回其上訴而
    確定。此外，自訴人復因與其妻感情交惡，雙方親屬多次發生爭執，甚至對薄公
    堂，亦有臺南市警察局第二分局府前派出所之受理案件紀錄表及被告庭呈之乙○
    ○、蔡佩玲夫婦及其家屬間訴訟一覽表附卷足憑。本件被告既受蔡永隆及蔡佩玲
    委任為辯護人或告訴代理人，其執行律師職務時，認自訴人與其妻蔡佩玲交惡後
    多次發生爭執甚至興訟等情，於為當事人撰擬書狀或在法庭上進行陳述，對自訴
    人乙○○之ＥＱ有所評論，即屬為維護當事人權益所為之評論或指摘，且依被告
    所提證據資料，亦足認被告有相當理由確信其所為判斷而陳述，自難認其有誹謗
    自訴人及業務上登載不實之犯罪故意。
  (二)按刑法第三百零五條之恐嚇罪，所稱以加害生命、身體、自由、名譽、財產之事
    ，恐嚇他人者，係指以使人生畏怖心為目的，而通知將加惡害之旨於被害人而言
    。本案自訴人認被告稱：「他（指自訴人）打這官司『還想要』他這個家」，致
    其心中害怕畏懼，受到威脅云云，涉嫌恐嚇安全罪一節，經查被告所陳並非以加
    害生命、身體、自由、名譽、財產之事，使自訴人生畏怖心為目的，而通知將加
    惡害之旨於自訴人，而以其律師身分為當事人提出質疑，亦無恐嚇被害人之意，
    核與恐嚇罪之構成要件不合。
  (三)另按律師應以保障人權、實現社會正義及促進民主法治為使命，並應基於前揭使
    命，誠實執行職務，維護社會秩序及改善法律制度，此觀諸律師法第一條之規定
    自明。是律師受當事人委任時，應本於律師法第一條之規定，誠實執行職務。故
    律師針對有利於當事人之相關事證，代當事人撰擬書狀或在法庭上進行陳述，不
    僅係受當事人委任執行職務，亦兼有達成保障人權、實現社會正義及促進民主法
    治使命之目的，自難以律師在法庭陳述或訴狀記載，遽認有犯罪故意，否則辯護
    制度即無法落實。
六、綜上所述，情緒商數又稱為情緒智力，係指個人情緒成熟的程度。而情緒所涵蓋
    之層面相當廣泛，同時情緒屬相當主觀之經驗，因此到目前為止，ＥＱ尚難像Ｉ
    Ｑ，可以用客觀的方法來衡量。（詳葉重新教授於一九九九年十月版之『心理學
    』一書第三十四頁）因此評鑑一人ＥＱ如何，要難即與誹謗罪同論。本案依調查
    證據所得被告基於執行律師職務及維護當事人權益於法庭上陳述，自不得遽論以
    毀謗罪責。又被告雖於書狀中陳稱「乙○○博士完全沒有體會檢察官及法官勸諭
    和解之好意，足見乙○○醫師處世之ＥＱ的確並不高明」等語，亦與業務上登載
    不實之偽造文書罪無涉。且稱：「他（指自訴人）打這官司『還想要』他這個家
    」等語，雖自訴人自認其心中害怕畏懼，受到威脅，仍核與恐嚇罪之構成要件不
    合。此外復查無其他積極證據足認被告俊墩有自訴人所指犯行，是被告犯行應屬
    不能證明，原審因予諭知被告無罪，經核於法並無不合，自訴人上訴意旨，仍執
    前詞，指摘原判決不當，為無理由，應予駁回。
據上論斷，應依刑事訴訟法第三百六十八條，判決如主文。
中    華    民    國      九十      年      二      月      十三        日
                                  臺灣高等法院臺南分院刑事第五庭
                                      審判長法官  茆    臺    雲
                                            法官  董    武    全
                                            法官  李    文    福
右正本證明與原本無異。
不得上訴。
                                      法院書記官  李    良    倩
中    華    民    國      九十      年      二      月     十四         日


司法院資訊處製作；財團法人民間司法改革基金會備份。
